臺灣臺北地方法院刑事判決　　　　　　　　　　　　93年度訴字第1035號
　　公　訴　人　臺灣臺北地方法院檢察署檢察官
　　被　　　告　戊○○
　　選任辯護人　陳清華律師
　　　　　　　　曹宗彝律師
　　被　　　告　甲○○
　　選任辯護人　張繼準律師
上列被告等因偽造文書等案件，經檢察官提起公訴（93年度偵續
字第124號），本院判決如左：
    主  文
戊○○、甲○○共同連續行使偽造私文書，足以生損害於公眾及
他人，均處有期徒刑陸月，如易科罰金，均以佰元折算壹日。
偽造之「丙○○」、「丁○○」印章各壹枚、不動產買賣契約書
貳份、臺灣苗栗地方法院八十九年度訴字第九四號卷附民事委任
狀上偽造之「丙○○」印文壹枚、署押壹枚、「丁○○」印文貳
枚、署押壹枚均沒收。
    事  實
一、戊○○與乙○○原係夫妻，因戊○○在外經商積欠債務，為
    避免債權人追索，二人乃協議假離婚，並於民國72年4 月22
    日辦理離婚登記，惟二人仍共同居住於臺北市○○街13巷 2
    號2 樓之住所，戊○○平日以經營土地投資買賣、法拍屋為
    業，關於其所賺取之金錢則委由乙○○管理。78年3 月間，
    戊○○出資購買位於苗栗縣三灣鄉○○○段522 地號之土地
    ，並分別以買賣及贈與之名義分別登記在戊○○、其女丁○○、丁○○配偶丙○○名下，應有部分各為99276分之53134
    、99276分之29596、99176分之165 46（總計為522地號土地
    所有權之二分之一），土地所有權狀則交由乙○○保管。緣
    於85年間，戊○○因病在三軍總醫院手術開刀，並僱用甲○○擔任看護，看護期間，戊○○與甲○○互生情愫，戊○○
    出院後雖曾返回上開浦城街住處，然終因與甲○○間之關係
    而與乙○○及丁○○等家人發生齟齬，遂於85年3 月間搬離
    該處而入住甲○○之子林淳新位於臺北縣新店市○○路 473
    巷3 號家中，惟戊○○因與乙○○、丁○○、丙○○等人間
    關係不佳，不甘上開所購買之土地登記於丁○○、丙○○名
    下，又無法取得該土地之所有權狀、丁○○及丙○○之身分
    證、印鑑證明等資料辦理移轉登記，遂與甲○○起意藉由訴
    訟程序，將該土地移轉登記於甲○○名下，而共同基於為甲○○不法所有之犯意聯絡，與行使偽造私文書之概括犯意聯
    絡，先於不詳時、地偽造「丁○○」、「丙○○」之印章各
    1 枚後，於88年10月30日訂定由甲○○以新台幣（下同）四
    百萬元之價格向戊○○、丁○○、丙○○購買其等名下之上
    開522 號土地之不動產買賣契約書，並在買賣契約書上偽造
    丁○○、丙○○之署押及印文，虛載「甲○○以新臺幣（下
    同）四百萬元購買戊○○、丁○○、丙○○前開土地持分各
    為九九二七六之三四九六、二九五九六、一六五四六（合計
    持分二分之一），甲○○於八十八年十月三十日、十一月三
    十日、十二月三十日，分別付訖買賣價金一百五十萬元、一
    百五十萬元、一百萬元予戊○○、丁○○、丙○○」等內容
    ，而偽造該不動產買賣契約書私文書，甲○○復於89年4月1
    5 日，持前開偽造之不動產買賣契約書，具狀向臺灣苗栗地
    方法院（下稱苗栗地院）提起履行契約民事訴訟（案號為89
    年度訴字第94號）而行使該偽造之不動產買賣契約書，訴請
    戊○○、丁○○與丙○○應依約將前開買賣標的之土地所有
    權移轉登記於其名下，而甲○○明知丁○○與丙○○並未居
    該二人知悉上開訴訟並出庭應訊主張權利，乃刻意將起訴狀
    內丁○○與丙○○之住居所，填寫與戊○○相同之地址即「
    臺北縣新店市○○路47巷3 號」，由戊○○簽收法院寄發予
    丁○○、丙○○之通知書，而使該法院於同年5月4日依上址
    通知甲○○、戊○○、丙○○與丁○○出庭時，丙○○與丁○○因未能收到通知書而無從出庭主張權利，嗣戊○○再冒
    用丙○○與丁○○名義，偽造「丁○○」、「丙○○」署押
    及印文於民事委任狀上，而偽造該民事委任狀之私文書，持
    之向該法院偽稱其擔任丙○○與丁○○之訴訟代理人而行使
    之，戊○○於該民事事件審理時，復對於甲○○起訴狀所指
    事實為自認，致使該法院承辦法官王萬金陷於錯誤，而於同
    年5 月18日判決「被告（即戊○○、丁○○、丙○○）應將
    如附表所示土地（即前開522 地號土地所有權二分之一）所
    有權應有部分，移轉登記與原告（即甲○○）」，足以生損
    害於丙○○、丁○○及法院審理民事事件之正確性，迨戊○○、甲○○取得前開法院判決及判決確定證明書後，旋即於
    同年8月25日（起訴書誤載為8月28日），持之向苗栗縣頭份
    地政事務所辦理土地所有權移轉登記，而該地政事務所承辦
    人員因丙○○與丁○○名下應有部分之前開土地，既經法院
    判決移轉，即無須原土地所有權人之印鑑章及印鑑證明，遂
    受理移轉登記土地所有權於甲○○名下，戊○○、甲○○二
    人終詐得丙○○、丁○○名下之上開土地。嗣於同年9月間
    ，丙○○接獲苗栗縣稅捐稽徵處竹南分處前開土地買賣不課
    徵土地增值稅之通知，發現其名下持分之前開土地竟遭盜賣
    予甲○○，經向苗栗縣頭份地政事務所查證後，始悉上情（
    丙○○對戊○○所提出之詐欺告訴則已逾6個月之告訴期間
    ）。
二、案經丙○○訴由臺灣臺北地方法院檢察署檢察官偵查起訴。
    理  由
一、訊據被告戊○○、甲○○對於上開522 地號土地由被告戊○○、證人即其女丁○○、告訴人即其女婿丙○○名下經由訴
    訟程序移轉登記於被告甲○○名下乙節固不否認，惟矢口否
    認有何詐欺、行使偽造私文書罪嫌，均辯稱：被告戊○○在
    85年自三軍總醫院出院後，即未曾居住家中，仍由被告甲○○看護，證人丁○○與告訴人有感於被告戊○○辛苦賺錢養
    家卻身無分文可以養老，遂將上開土地所有權狀、
    印鑑證明等交付被告戊○○，由其全權處理土地買賣事宜，
    之後是因為被告戊○○認為土地售價過於便宜，要求被告甲○○另行給付一百萬元始願意將土地過戶，被告甲○○才會
    具狀向苗栗地院起訴請求被告戊○○、證人丁○○及告訴人
    移轉該土地之所有權，是證人丁○○、告訴人對於授權被告
    戊○○出售土地及處理訴訟事宜均知之甚詳云云；被告甲○○另又辯以：被告戊○○為證人丁○○及告訴人之父親，對
    於被告戊○○表示有權出售土地，被告甲○○無從懷疑，至
    於起訴狀上證人丁○○及告訴人之地址只是依照不動產買賣
    契約書所記載之地址填寫，根本不知道其二人實際住所等詞
    。
二、經查：
  (一)被告戊○○與其女丁○○、女婿即告訴人均係苗栗縣三灣鄉
    ○○○段522地號之土地共有人，應有部分各為99276分之53
    134、99276分之29596、99276 分之16546，嗣被告戊○○以
    其自己、丁○○與告訴人之名與被告甲○○訂定不動產買賣
    契約書，由被告甲○○買受前開土地，之後因被告戊○○等
    人未移轉土地所有權，被告甲○○遂向苗栗地院起訴請求被
    告戊○○與丁○○、告訴人履行契約，起訴狀上記載丁○○
    、丙○○之地址均為「臺北縣新店市○○路47巷3 號」，訴
    訟進行中，被告戊○○提出告訴人與證人丁○○委任其為訴
    訟代理人之委任狀而代理告訴人與證人丁○○到庭陳述，對
    於被告甲○○主張之事實為自認，經由承辦法官依據被告戊○○自認之事實以該院89年度訴字第94號民事判決「被告（
    即戊○○、丁○○、丙○○）應將如附表所示土地（即前開
    土地所有權二分之一）所有權應有部分，移轉登記與原告（
    即甲○○）」確定，被告甲○○復於89年8 月25日持該判決
    書及確定證明書向苗栗縣頭份地政事務所辦理完成土地所有
    權移轉之登記等情，為被告戊○○、甲○○、證人丁○○及
    告訴人等所不否認，並有該不動產買賣契約書、苗栗縣頭份
    地政事務所93年5月10日頭地所一字第0930003123 號函檢附
    苗栗縣三灣鄉○○○段522地號土地88 年起所有買賣移轉登
    記之相關申辦資料與土地登記謄本、苗栗地院89年度訴字第
    947號全卷影卷（含起訴狀、民事報到單、民事委任狀2份、
    89年5月4日言詞辯論筆錄、判決）可稽（見93年度偵續字第
    124號卷第3至99、140至143頁與外置之苗栗地院89年度訴字
    第94號全卷影卷），堪認為真。
  (二)被告戊○○所執之辯詞謂：上開土地係其籌措資金購買，登
    記於其女丁○○、女婿丙○○名下乙節，非不可採信。
  1.證人丁○○及告訴人經以證人身分具結後雖均於本院審理中
    作證稱：上開土地是其母親乙○○所買，欲贈與其二人等詞
    ，然對於購買土地資金是否確實由乙○○所支付乙節並不能
    確定，而稱是聽乙○○說土地是她出錢的等詞（見本院93年
    12月1 日審判筆錄第11、20頁），是其二人於本院中關於該
    土地購買資金來源是從乙○○處乙節之證詞，純屬傳聞，不
    足可採。
  2.證人乙○○於偵查及本院審理中均證述：上開土地是由其出
    錢供被告戊○○購買等語，復分別於偵查及本院審理中詳述
    ：前揭土地係其以自己之私房錢及向親戚、鄰居借錢交給被
    告戊○○買的，其當時做衣服1 個月可以賺七千多元，比較
    起同時在鄉公所工作之人僅賺取三千多元還更多，因為要做
    衣服，所以小孩子是託保母照顧，家境並不算好過，而被告
    戊○○當時不僅毫無工作收入，而且在外欠下許多債務，二
    人為了逃避債權人追討，所以在72年間協議假離婚，被告戊○○根本沒錢買土地，又其當時購買土地的原因是因為可以
    轉賣賺差價等語（見第124 號偵續卷一第175、176頁、本院
    94 年3月10日審判筆錄第2、5、6、8頁），然依其所述，家
    中經濟來源完全靠其一人做衣服支應，家境並非好過，又如
    何有多餘金錢購買土地？且購買之原因竟僅是為轉賣賺取差
    價之投資？此實非一家境不好之人家有能力可作之事；再者
    ，被告戊○○在外既已積欠許多債務，夫妻二人甚至得以假
    離婚避免債權人之追討，則依常情，其親戚、鄰居又怎可能
    願意借錢給證人乙○○投資土地？更見證人乙○○上開證詞
    ，與常情未合。
  3.又被告戊○○對於購買上開土地之資金來源及流程，均詳述
    在卷，證人乙○○則對此事項不僅一問三不知，僅泛稱都交
    由被告戊○○處理，甚至對於何以登記在丁○○、丙○○名
    下都不能完整陳述其源由（見第124 號偵續卷一第209、210
    頁、本院94年3 月10日審判筆錄第3至8頁），而被告戊○○
    曾專營土地買賣投資、法拍屋，不僅為其自稱，且為證人乙○○所不否認，而證人乙○○對被告戊○○提起民事再審之
    訴，其代理人於法官訊問時亦表示「再審被告（即被告戊○○）係從事法拍屋之職業，需要有人頭以於新竹地區進行法
    拍屋，故再審被告就以再審原告（即乙○○）作人頭而有不
    斷遷移之情形」等語（見本院93年12月9日審判筆錄第6頁、
    94 年3月10日審判筆錄第3、8頁、第124號偵續卷一第226頁
    ），參酌告訴人提起本件告訴後，偵查中經檢察官送調解，
    證人丁○○於調解中所稱：「該筆土地的確是我爸爸買的，
    登記在我名下，權狀的事我完全不知道」之詞（見92年度調
    真字第346號卷第3頁），則被告戊○○辯以：上開土地是其
    籌措資金購買，登記在丁○○與丙○○名下等詞，即非不可
    採信。
  (三)然綜合以下所述，本院認被告戊○○、甲○○二人與證人丁○○、告訴人於88年10月30日所簽署之不動產買賣契約書，
    係屬偽造者：
  1.被告戊○○於85年間因病住院，出院後未幾日，即自其與證
    人乙○○同住之臺北市○○街13巷2號2樓之住所搬出，並居
    號家中乙節，同為被告戊○○、甲○○二人，與證人乙○○
    、丁○○所不否認，被告戊○○、甲○○二人雖均否認是因
    為其二人之感情因素而使被告戊○○搬離該處，惟此不僅為
    證人丁○○、乙○○、證人即告訴人證述在卷（見第124 號
    偵續卷一第177頁、本院93年12月1日審判筆錄第17、28頁、
    94 年3月10日審判筆錄第10頁），且參酌被告甲○○於92年
    1 月7 日寄發予丁○○、劉世斌之存證信函內容「台端等於
    民國八十五年三月三十日將渠等之父即戊○○帶至本人處交
    本人看
    . 迄今仍未見台端等前來攜回台端之父」（見被告甲○○93
    年9月7日準備狀所附被證一），顯然被告戊○○與家人即證
    人乙○○、丁○○、丙○○等人之關係在85年3 月間已經因
    為其與被告甲○○二人之關係而陷入僵局，則衡情，縱使證
    人丁○○與告訴人先前同意被告戊○○將上開土地登記於其
    二人名下，然在此等親人間之信任關係已經破壞之後，其二
    人實不可能同意由被告戊○○繼續以其二人名義處理任何事
    項。
  2.再者，被告二人於偵查中先稱：有經過證人丁○○、告訴人
    同意出售土地，也有拿到證人丁○○所交付之土地所有權狀
    ，但是因為證人丁○○及告訴人遲遲不給印鑑證明，一直推
    託，所以才無法過戶等語，後又於本院審理中辯稱：因為證
    人丁○○表示土地是被告戊○○所買，而且被告戊○○年紀
    已經大了，所以同意由被告戊○○全權處理出售上開土地給
    被告甲○○之事情，土地出售所得就給被告戊○○養老，而
    且有一起到證人丁○○上班之耕莘醫院拿土地所有權狀及印
    章等語（見第124號偵續卷二第163、164、165頁、本院93年
    12 月1日審判筆錄第19頁），前後供述已經歧異，且若證人
    丁○○是因為有感於父親即被告戊○○年紀已大，而同意將
    土地出售所得給父親養老之用，同意授權被告戊○○處理土
    地出售事宜，又何以不願交付印鑑證明給被告戊○○辦理移
    轉登記？況其二人上開所辯已經證人丁○○及告訴人完全否
    認（見第124號偵續卷二第162、167頁、本院93年12月1日審
    判筆錄第22頁）。
  3.再觀之被告戊○○與證人丁○○、乙○○、告訴人及案外人
    即被告戊○○與證人乙○○之養子劉世斌於89年9 月30日所
    簽署之協議書內載「一甲乙雙方就臺灣苗栗地方法院八十九
    年度訴字第九十四號判決，甲方（即被告戊○○）願補償乙
    方（即丁○○、丙○○）新台幣壹佰萬圓正，並簽發如附件
    之本票三紙，交予乙方收執。二前項本票兌現後，乙方放棄
    民、刑事追訴權。三甲方承諾日後對乙、丙（即乙○○、劉
    世斌）現有登記之財產（含動產、不動產）不得再行出售..
    . 」之內容與以被告戊○○為發票人、證人丁○○與告訴人
    為受款人、面額總計為一百萬元之本票3 紙（見91年度第84
    75號卷第31至33頁），此協議書應係告訴人與證人丁○○知
    悉上開土地經被告戊○○以訴訟方式移轉登記後，始由其家
    人包括證人乙○○、丁○○、告訴人與案外人劉世斌與被告
    戊○○所簽署，益徵被告二人辯稱有獲得證人丁○○及告訴
    人同意出售土地乙節，顯非可採。
  4.被告戊○○雖提出89年10月5 日由證人丁○○代告訴人所簽
    寫之收據一紙（見第8475號偵查卷第30頁），以其上所寫「
    三灣鄉○○○段522 地號持分土地前授權由戊○○簽名出售
    ，辦理一切事宜，丙○○、丁○○分得價金新台幣壹佰萬元
    正於民國89年10月5 日全部收清」內容指證人丁○○與告訴
    人確實有授權出售土地一事為辯，然此乃被告戊○○為履行
    前揭協議書內容而交付一百萬元予證人丁○○一情，為被告
    戊○○、證人丁○○所共承，則該一百萬元究竟是為何原因
    交付，自應以協議書內容所載為準，若被告戊○○確實獲得
    授權，何以協議書內容指「乙方放棄民、刑事追訴權... 甲
    方承諾對乙、丙方現有登記之財產不得再行出售」？是被告
    戊○○上開辯解，自非可採。
  5.又被告甲○○所供：伊曾與被告戊○○一起到耕莘醫院找證
    人丁○○拿土地所有權狀、印章乙節，既經本院認定為不實
    ，則其何以要如此之供述？是否為掩飾與被告戊○○二人共
    同偽造上開不動產買賣契約書之犯行，已啟人疑竇。再被告
    甲○○已係逾50歲之人，而四百萬元亦非小數，其何以願意
    在土地未過戶之下，將所有價金全部付清予賣方即被告戊○○？實與一般不動產交易習慣不同。則難認被告甲○○對於
    被告戊○○並未獲得證人丁○○及告訴人授權出售土地乙節
    ，完全不知情。
  6.被告戊○○又辯稱：因為以四百萬元出售上開土地太過便宜
    ，所以希望被告甲○○再給付一百萬元，才願意將土地過戶
    ，所以被告甲○○才會在89年4 月15日向苗栗地院提起前揭
    民事訴訟云云，然被告戊○○竟於89年7 月26日又將其名下
    之上開522 地號土地之另外所有權二分之一以相同之四百萬
    元價金出售予被告甲○○，而被告甲○○更在未獲得原來購
    買之上開土地所有權移轉登記且仍在訴訟進行中，仍願意以
    四百萬元向被告戊○○購買同一筆地號土地之另外二分之一
    ，有被告戊○○與甲○○二人於89年7 月26日簽訂之不動產
    買賣契約書可稽（見第124 號偵續卷一第144至147頁），其
    二人所為顯與常情有違，更見被告二人之間就上開土地之買
    賣事宜應僅係虛偽，被告甲○○對於被告戊○○偽以丁○○
    、丙○○名義簽署不動產買賣契約書一事，顯然知悉，其辯
    稱：被告戊○○為證人丁○○及告訴人之父親，對於被告戊○○表示有權出售土地，其無從懷疑云云，委無足採。
  (四)被告戊○○與甲○○因不能取得證人丁○○、告訴人之身分
    證、印鑑證明等資料，遂利用訴訟程序，以上開偽造之不動
    產買賣契約為證據，經由法院判決，將土地移轉至被告甲○○名下。
  1.「臺北縣新店市○○路47巷3 號」之地址為被告甲○○之子
    林淳新所居住，且自85年3 月間起提供其中一間房間予被告
    戊○○居住，而證人丁○○與告訴人從未曾居住於該址，也
    從未曾以該址作為通訊地址，分別據證人即被告甲○○之媳
    （林淳新之配偶）李佩陵、證人丁○○、證人即告訴人證述
    在卷（見第124號偵續卷二第110、111頁、本院93年12月1日
    審判筆錄第14至16、26至27頁），復為被告甲○○自承，而
    被告甲○○明知該買賣契約書係屬偽造，則其辯稱：並不知
    道丁○○與丙○○住處，只是依照契約書上之地址記載等詞
    ，更非可採。
  2.又苗栗地院89年度訴字第94號卷中由證人丁○○、告訴人委
    任被告戊○○為訴訟代理人之民事委任狀二份，並非由證人
    丁○○、證人即告訴人所授權，亦經其二人於本院審理中詳
    證，其二人均不知悉被告戊○○所提起之該民事訴訟事件（
    見本院93年12月1 日審判筆錄第18、23頁）。而在民事訴訟
    程序中，如被告經合法通知未到庭，法院將會命原告提出被
    告之最新
    珠二人係為避免法院因證人丁○○與告訴人不到庭而命被告
    甲○○提出被告之
    戊○○再度偽造其二人之署押與印文而偽造二人委任被告戊○○為訴訟代理人之民事委任狀各一份，使法院承辦法官及
    書記官誤認被告戊○○為證人丁○○及告訴人二人之訴訟代
    理人，而無須再行審查證人丁○○、告訴人是否確實居住上
    開地址，有無合法收受通知等情，並同意由被告戊○○以兼
    丁○○、丙○○二人訴訟代理人之身分於法院審理中陳述，
    以避免證人丁○○、告訴人收受通知單後到庭主張自己之權
    利。
  3.按當事人主張之事實，經他造於準備書狀內或言詞辯論時或
    在受命法官、受託法官前自認者，無庸舉證，民事訴訟法第
    279條第1項定有明文。被告戊○○於前開苗栗地院89年度訴
    字第94號民事事件中，以兼訴訟代理人之身分在言詞辯論時
    表示「（問：答辯聲明？）我同意」、「（問：對於前開不
    動產契約書原本有何意見？）沒意見。是我們三人簽的。四
    百萬元的價金已收了」，有該民事事件89年5月4日言詞辯論
    筆錄可稽，被告戊○○對於被告甲○○於該民事事件所主張
    之事實顯然已經為自認，承辦法官亦根據被告戊○○自認之
    事實，判決原告即被告甲○○勝訴，「被告（即戊○○、丁○○、丙○○）應將如附表所示土地（即前開52 2地號土地
    所有權二分之一）所有權應有部分，移轉登記與原告（即甲○○）」，而經以上開虛偽之地址寄送判決後，被告戊○○
    又未提起上訴，遂使該判決確定，亦有該判決書及確定證明
    書附該卷宗可憑。
  4.被告戊○○、甲○○二人於取得上開民事確定判決後，遂由
    被告甲○○持判決書及確定證明書等前往向苗栗縣頭份地政
    事務所辦理土地所有權移轉登記，該地政事務所承辦人員因
    證人丁○○與告訴人名下應有部分之前開土地，既經法院判
    決移轉，即無須原土地所有權人之
    等資料，遂受理移轉登記土地所有權於被告甲○○名下，有
    被告甲○○所填寫之土地登記申請書可憑（見第124 號偵續
    卷一第192、19 3 頁），被告戊○○、甲○○終以上開訴訟
    方式，毋須證人丁○○與告訴人之印鑑證明等資料而完成上
    開土地之移轉登記。
  (五)綜上所述，被告戊○○、甲○○二人為達將證人丁○○、告
    訴人名下上開土地應有部分移轉至被告甲○○名下之目的，
    而偽造不動產買賣契約書，進而持該契約書向法院提起民事
    訴訟，並以虛偽之地址使證人丁○○與告訴人不能收受法院
    之通知，而喪失主張權利之機會，再偽造證人丁○○、告訴
    人委任被告戊○○任訴訟代理人之民事委任狀而以訴訟代理
    人身分於法院審理時對被告甲○○主張之事實為自認，終獲
    得確定勝訴判決而辦理移轉登記等情已明，被告戊○○、甲○○二人所辯，實非可採。本件事證明確，被告二人犯行已
    堪認定，應依法論科。
三、按上訴人將其變造之條據提出法院請為追償，意在利用法院
    不正確之判決，達其使對造交付租穀之目的，自與施用詐術
    使人將第三人之物交付之情形無殊，即又成立詐欺罪名，雖
    其行使變造私文書之方法行為較詐欺罪為重，依刑法第55條
    ，仍應從行使變造私文書罪處斷，但關於詐欺行為，究不能
    置而不論，最高法院29年上字第990 號判例意旨可資參照。
    被告戊○○、甲○○二人為達將證人丁○○、告訴人名下上
    開土地應有部分移轉至被告甲○○名下之目的，而偽造不動
    產買賣契約書，進而持該契約書向法院提起民事訴訟，並以
    虛偽之地址使證人丁○○與告訴人不能收受法院之通知，而
    喪失主張權利之機會，再偽造證人丁○○、告訴人委任被告
    戊○○任訴訟代理人之民事委任狀而以訴訟代理人身分於法
    院審理時對被告甲○○主張之事實為自認，終獲得確定勝訴
    判決而辦理移轉登記，是核被告戊○○所為係犯刑法第 216
    條、第210 條行使偽造私文書罪（偽造不動產買賣契約書及
    民事委任狀）；被告甲○○所為則係犯刑法第216條、第210
    條行使偽造私文書罪（偽造不動產買賣契約書及民事委任狀
    ）、第339條第1項詐欺取財罪。被告二人偽造印章、印文、
    署押後，用以偽造私文書，其偽造印章、印文、署押之低度
    行為係偽造文書之部分行為；又偽造文書後進而行使，偽造
    之低度行為亦應為行使之高度行為所吸收，均不另論罪。被
    告二人就上開犯行有犯意聯絡及行為分擔，為共同正犯。其
    等二人先後多次行使偽造文書犯行，時間緊接，方法相同，
    觸犯構成要件相同之罪，顯係基於概括犯意為之，為連續犯
    ，依刑法第56條規定，以一罪論，並加重其刑。又被告甲○○所犯二罪間，有方法、目的之牽連關係，依刑法第55條規
    定，從較重之行使偽造私文書罪處斷。被告二人偽造證人丁○○與告訴人印章部分雖未據公訴人起訴，然此部分與起訴
    後經本院認定有罪部分為實質上一罪關係，為起訴效力所及
    ，基於審判不可分之原則，本院自得併予審理。爰審酌被告
    二人前均未曾因案件經判決執行，有臺灣高等法院被告全國
    前案紀錄表可稽，素行尚可，而上開土地亦確非證人丁○○
    與告訴人出資購買，此為其二人所坦承，是其二人因此所受
    之損害應尚屬輕微，惟被告二人犯罪後否認犯行，未表任何
    悔意，且利用被告戊○○曾經營土地投資買賣及法拍屋而對
    訴訟程序之熟稔達其詐取土地之目的，置法院威信於不顧，
    更非可取，與被告二人犯罪之動機、手段、目的等一切情狀
    均量處如主文所示之刑，並均諭知易科罰金之折算標準（被
    告二人行為後，刑法業於90年1 月10日修正，並自同年月12
    日起生效，原刑法第41條「犯最重本刑為三年以下有期徒刑
    以下之刑之罪，而受六月以下有期徒刑或拘役之宣告，因身
    體、教育、職業或家庭之關係，執行顯有困難者，得以一元
    以上三元以下折算一日，易科罰金」，已修正為「犯最重本
    刑為五年以下有期徒刑以下之刑之罪，而受六個月以下有期
    徒刑或拘役之宣告，因身體、教育、職業、家庭之關係或其
    他正當事由，執行顯有困難者，得以一元以上三元以下折算
    一日，易科罰金。但確因不執行所宣告之刑，難收矯正之效
    ，或難以維持法秩序者，不在此限。併合處罰之數罪，均有
    前項情形，其應執行之刑逾六月者，亦同」，經比較新舊法
    ，以新法有利於被告二人，依刑法第2條第1項前段之規定，
    自應依修正後刑法第41條第1 項前段之規定並諭知易科罰金
    之折算標準，以示懲儆）。偽造之不動產買賣契約書二份（
    一式二份，被告甲○○所有之不動產買賣契約書業於偵查中
    經檢察官當庭諭知扣押在案【見第124號偵續卷二第137頁】
    ，被告戊○○所有之不動產買賣契約書雖未扣案，然不能證
    明業已滅失），分別為被告二人所有，供其等犯此罪所用之
    物，業據其等供承在卷，應依刑法第38條第1項第2款規定宣
    告沒收（其上偽造之「丙○○」、「丁○○」印文、署押則
    均一併沒收，不另依刑法第219 條宣告沒收）；偽造之民事
    委任狀二份，業經被告戊○○向法院提出附卷，非其所有，
    然其上偽造之「丙○○」印文1枚、署押1枚、「丁○○」之
    印文2枚、署押1枚，不問屬於被告與否，應依刑法第219 條
    宣告沒收；未扣案之偽造「丙○○」、「丁○○」印章各 1
    枚，不能證明業已滅失，然不問屬於被告與否，亦應依刑法
    第219條併予宣告沒收。
四、公訴意旨略以：被告戊○○所為如事實欄所載，與被告甲○○另涉共犯刑法第339條第1項詐欺取財罪等語。惟查：
  (一)按於直系血親、配偶、同財共居親屬或其他五親等內血親或
    三親等內姻親之間，犯竊盜罪章之罪者，須告訴乃論，為刑
    法第324條所明文，而同法第339條詐欺罪亦準用上開告訴乃
    論之規定，復為同法第343 條所明定。又告訴乃論之罪，其
    告訴應自得為告訴之人知悉犯人之時起，於6 個月內為之；
    告訴乃論之罪，其告訴已逾告訴期間者，應諭知不受理之判
    決，刑事訴訟法第237條第1項、第303條第3款分別定有明文
    。查被告戊○○為告訴人丙○○配偶丁○○之女，有證人丁○○於本院審理中到庭作證後影印附卷之丁○○的中華民國
    告戊○○之間為一親等直系姻親，則揆諸前開刑法第343 條
    、第324 條之規定，被告戊○○所涉此部分詐欺犯行應屬告
    訴乃論之罪。
  (二)又告訴人係於91年5 月14日向臺灣臺北地方法院檢察署檢察
    官具狀提出本件告訴，有該告訴狀暨其上所蓋之收文章可憑
    （見91年度偵字第8475號卷第1 頁），惟其於本院審理中陳
    稱：其係於89年初收到土地買賣不課徵土地增值稅之通知，
    直至被告戊○○違反前揭協議書時才提起本件告訴等語（見
    本院93年12月1日審判筆錄第11 頁），再據告訴人所提出上
    開89年9 月30日簽署之協議書，上載「甲乙（即指戊○○、
    丁○○、丙○○、乙○○、劉世斌）雙方就臺灣苗栗地方法
    院八十九年度訴字第九十四號判決... 」，有該協議書供參
    ，亦即告訴人至遲於89年9 月30日簽署上開協議書時，已經
    知悉上開土地遭被告戊○○以訴訟方式移轉登記，卻直至91
    年5月14日始對被告戊○○提出本件詐欺罪告訴，顯然已逾6
    個月之告訴期間，則揆諸上開說明，此部分原應為不受理之
    諭知，然公訴人認此部分與前開經認定有罪部分有牽連犯之
    裁判上一罪關係，爰不另為不受理之諭知，併此敘明。
五、公訴意旨又以：被告甲○○明知丁○○、丙○○居住於臺北
    市○○街，竟為免該二人知悉上開民事訴訟並出庭主張權利
    ，乃刻意將起訴狀內容丁○○及丙○○之住所填寫與被告戊○○相同之地址「臺北縣新店市○○路47巷3 號」，被告戊○○再冒用丁○○、丙○○名義，偽造其二人署押與印文於
    民事委任狀上，持之向該法院偽稱其擔任丁○○、丙○○之
    訴訟代理人，致使該法院陷於錯誤，而將此不實事項登載於
    職務上製作之民事報到單、言詞辯論筆錄及判決書等公文書
    上，嗣經法院判決「被告（即戊○○、丁○○、丙○○）應
    將如附表所示土地（即前開522 地號土地所有權二分之一）
    所有權應有部分，移轉登記與原告（即甲○○）」確定，被
    告甲○○乃持該法院判決及判決確定證明書後向苗栗縣頭份
    地政事務所辦理土地所有權移轉登記，而該地政事務所承辦
    公務員因丙○○與丁○○名下應有部分之前開土地，既經法
    院判決移轉，即無須原土地所有權人之印鑑章及印鑑證明，
    遂受理移轉登記土地所有權於被告甲○○名下，分別足生損
    害於丁○○、丙○○、法院裁判之正確性及地政機關對於土
    地管理之正確性，因認被告戊○○、甲○○此部分另涉刑法
    第216條、第214條行使使公務員登載不實文書罪嫌云云。惟
    查：
  (一)按刑法第214 條所謂使公務員登載不實事項於公文書罪，須
    一經他人之聲明或申報，公務員即有登載之義務，並依其所
    為之聲明或申報予以登載，而屬不實之事項者，始足構成，
    若其所為聲明或申報，公務員尚須為實質之審查，以判斷其
    真實與否，始得為一定之記載者，即非本罪所稱之使公務員
    登載不實。上訴人等以偽造之杜賣證書提出法院，不過以此
    提供為有利於己之證據資料，至其採信與否，尚有待於法院
    之判斷，殊不能將之與「使公務員登載不實」同視，有最高
    法院73年台上字第1710號判例意旨可資參照。次按由訴訟代
    理人代行起訴者，其代理權須無欠缺，為訴訟成立要件之一
    ，不問訴訟程度如何，法院應隨時依職權調查之；又起訴應
    以訴狀為之，並表明其當事人及法定代理人；而當事人或代
    理人應於書狀內簽名，其不能簽名者，得使他人代書姓名，
    由當事人或代理人蓋章或按指印，此為訴狀必備之程式，又
    書狀應由當事人簽名或蓋章，乃在證明該書狀係出於本人之
    意思；而當事人之真偽，法院應依職權調查，如冒用他人姓
    名提起訴訟者，應以其訴為不合法而駁回之，最高法院77年
    度台上字第791 號判決、81年度台抗字第53號裁定意旨均同
    此見解；再按起訴狀上所載之地址是否為被告於起訴時之住
    進行調查，最高法院88年台抗字第597 號裁定意旨亦持相同
    之見解，是被告甲○○於起訴狀上記載不實之地址，與被告
    戊○○持偽造之民事委任狀表明訴訟代理人身分，而使書記
    官將上開不實事項記載於報到單、言詞辯論筆錄上，亦使承
    辦法官記載於判決書上，雖有前揭苗栗地院89年度訴字第94
    號全卷所附之報到單、言詞辯論筆錄及判決書可稽，惟揆諸
    前開說明，關於被告住居所及訴訟代理權之有無既屬於法院
    應依職權調查之事項，則縱使被告甲○○、戊○○向法院聲
    明上開不實之事項，亦與刑法第214 條使公務員登載不實事
    項之構成要件不該當。
  (二)至頭份地政事務所依據被告甲○○提出之判決書及判決確定
    證明書而將上開土地移轉至其名下，有前開土地登記申請書
    及民眾閱覽《異動索引》可憑（見第124號偵續卷一第192、
    193頁、第124號偵續卷二第11、12頁），然該地政事務所承
    辦人員所根據者乃上開民事確定判決，所登載者亦僅係登記
    原因為「判決移轉」，且此判決確實存在，亦即地政事務所
    承辦人員記載「登記原因：判決移轉」此一事項並無不實（
    至判決之所憑即不動產買賣契約書及被告戊○○之自認有何
    不實，尚非此部分應行探討者），則被告二人此部分行為更
    與使公務員登載不實事項之罪名的構成要件相違背。
  (三)此外復查無其他積極證據足認被告二人確有公訴人所指之使
    公務員登載不實文書犯行，不能證明被告二人另涉該罪名，
    原應為無罪之諭知，然公訴人認此部分與上開經本院認定有
    罪部分，有牽連犯之裁判上一罪關係，爰不另為無罪之諭知
    ，亦附此說明。
據上論斷，應依刑事訴訟法第299條第1項前段，刑法第2條第1項
前段、第28條、第56條、第216條、第210條、第339條第1項、第
55條、第41條第1項前段、第38條第1項第2款、第219條，罰金罰
鍰提高標準條例第1條前段、第2條，判決如主文。
本案經檢察官張書華到庭執行職務
中　　華　　民　　國　　94　　年　　3 　　月　　31　　日
                  刑事第四庭    審判長法  官  黃雅芬
                                      法  官  劉秀君
                                      法  官  黎惠萍
上正本證明與原本無異。
如不服本判決，應於判決送達後10日內向本院提出上訴狀（應抄
附繕本）。告訴人或被害人如對於本判決不服者，應具備理由請
求檢察官上訴，其上訴期間之計算係以檢察官收受判決正本之日
期為準。
                                      書記官  楊麗娟
中　　華　　民　　國　　94　　年　　4 　　月　　 1　　日
附錄本案論罪科刑法條全文
刑法第216條、第210條、第339條第1項
中華民國刑法第216條
(行使偽造變造或登載不實之文書罪)
行使第210條至第215條之文書者，依偽造、變造文書或登載不實
事項或使登載不實事項之規定處斷。
中華民國刑法第210條
(偽造變造私文書罪)
偽造、變造私文書，足以生損害於公眾或他人者，處五年以下有
期徒刑。
中華民國刑法第339條
(普通詐欺罪)
意圖為自己或第 3 人不法之所有，以詐術使人將本人或第 3 人
之物交付者，處五年以下有期徒刑、拘役或科或併科1000元以下
罰金。
以前項方法得財產上不法之利益或使第 3 人得之者，亦同。
前二項之未遂犯罰之。
